【裁判字號】    97,台上,5777
【裁判日期】    971113
【裁判案由】    殺人等罪
【裁判全文】
最高法院刑事判決            九十七年度台上字第五七七七號
上  訴  人  台灣高等法院檢察署檢察官
上  訴  人
即  被  告  甲○○
選任辯護人  陳世杰律師
上  訴  人
即  被  告  乙○○
                    25號
選任辯護人  江東原律師
            趙文銘律師
            黃毓棋律師
被      告  丙○○
上列上訴人等因被告等殺人等罪案件，不服台灣高等法院中華民
國九十七年八月二十一日、二十九日第二審判決（九十六年度上
重訴字第九二號，起訴案號：台灣桃園地方法院檢察署九十四年
度偵字第一０二０四號），提起上訴，本院判決如下：
    主  文
原判決撤銷，發回台灣高等法院。
    理  由
本件原判決撤銷第一審關於上訴人即被告甲○○殺人部分及上訴
人即被告乙○○、被告丙○○部分之科刑判決，改判論甲○○以
殺人罪（累犯，原判決漏載），處無期徒刑，褫奪公權終身；論
乙○○以殺人未遂罪，處有期徒刑陸年陸月；並均為相關沒收之
宣告。另以不能證明丙○○有公訴意旨所指之共同持有改造手槍
、子彈之犯行，而諭知丙○○無罪。固非無見。
惟查：（一）有罪之判決書，對於被告有利之證據不予採納者，
應記載其理由，為刑事訴訟法第三百十條第二款所明定，故有罪
判決對於被告有利之證據，如不加以採納，必須說明其不予採納
之理由，否則即有判決不備理由之違法。甲○○於原審聲請調取
證人馬豫祥所使用之0000000000號行動電話之監聽譯
文，以證明其並非故意殺人，原審雖依其聲請調取該監聽譯文附
卷可稽（見原審卷第二一三至二一六頁），然對於此項有利於甲
○○之證據不予採納，亦未說明其不採之理由，有判決理由不備
之違法。（二）「被告以外之人於偵查中向檢察官所為之陳述，
除顯有不可信之情況者外，得為證據。」民國九十二年二月六日
修正公布，同年九月一日施行之刑事訴訟法第一百五十九條之一
第二項固分別定有明文。惟依司法院釋字第五八二號解釋理由闡
釋：「為確保被告對證人之詰問權，證人（含共同被告及其他具
證人適格之人）於審判中，應依人證之法定程序，到場具結陳述
，並接受被告之詰問，其陳述始得作為認定被告犯罪事實之判斷
依據。」「被告以外之人（含證人、共同被告等）於審判外之陳
述，依法律特別規定得作為證據者（刑事訴訟法第一百五十九條
第一項參照），除客觀上不能受詰問者外，於審判中，仍應依法
踐行詰問程序。」等意旨，刑事被告詰問證人之權利，係憲法保
障之基本訴訟權，不容任意剝奪。雖檢察官於偵查中訊問證人，
不生應行詰問程序之問題，但此項未經被告詰問之被告以外之人
於偵查中向檢察官所為之陳述雖例外地得為證據，然因未經被告
詰問，仍應認屬於未經合法調查之證據，此項詰問權之欠缺，應
於審判中由被告行使以資補正，而完足為經合法調查之證據。原
判決引用證人馬豫祥於檢察官偵查之證述，資以證明乙○○犯罪
證據之一（見原審九十七年八月二十一日判決第一二至一六頁）
。然查本件於第一審及原審審理期間，均未使馬豫祥以證人身分
具結陳述，並接受乙○○之詰問，而乙○○復於原審委由其辯護
人聲請詰問馬豫祥（見原審卷第一五四、一五五頁），原審於審
判期日僅以朗讀馬豫祥之偵訊筆錄並告以要旨代之，而未予乙○
○詰問之機會，難認已為合法之調查，仍有應於審判期日調查之
證據而未予調查之違法。（三）「審判期日之訴訟程序，專以審
判筆錄為證。」刑事訴訟法第四十七條定有明文。又未經合法調
查之證據，不得作為判斷之依據，刑事訴訟法第一百五十五條第
二項亦有明定；且同法第一百六十五條第一項規定：「卷宗內之
筆錄及其他文書可為證據者，審判長應向當事人、代理人、辯護
人或輔佐人宣讀或告以要旨。」此為事實審法院於審判期日所應
踐行之證據調查方法及程序，如未確實依照前述法定調查方法，
於審判期日踐行調查程序，而遽採為判決之基礎，即難謂其判決
於上開證據法則並無違背。依原審九十七年七月三十一日上午審
判筆錄所載，該審判期日原審審判長僅就被告自己所言，詢其有
何意見？並未就共同被告乙○○、甲○○所言，分別向甲○○、
乙○○宣讀或告以要旨，為證據之合法調查，有該次審判筆錄在
卷可稽。原判決逕採上開未經合法調查之證據資為判斷甲○○、
乙○○犯罪之依據，難謂已符前揭證據法則。（四）槍砲彈藥刀
械管制條例第八條第三項之罪，係以意圖供自己或他人犯罪之用
，而犯同條前二項之罪為構成要件。所稱前二項，係指「未經許
可，製造、販賣或運輸鋼筆槍、瓦斯槍、麻醉槍、獵槍、空氣槍
或第四條第一項第一款所定其他可發射金屬或子彈具有殺傷力之
各式槍砲者」（第一項）；「未經許可，轉讓、出租或出借前項
所列槍枝者」（第二項）而言，並不包括未經許可，持有槍枝之
情形。本件原判決事實欄認定：乙○○與遠房親戚黃奕宗事前商
議以強制力控制甲○○藉資要脅其就範，二人均明知非經主管機
關許可，不可持有具有殺傷力之槍枝，竟共同基於持有具殺傷力
之改造手槍及殺人之犯意聯絡，由黃奕宗持仿FN廠一九一０型半
自動手槍製造，換裝土造金屬槍管改造而成具殺傷力之改造手槍
一支及子彈一顆（嗣因子彈遭黃奕宗擊發，無法送鑑定，是否具
殺傷力不明）赴約等情。於理由欄則說明：乙○○為殺害甲○○
之目的，始持有前揭改造手槍前往，並由黃奕宗持該槍射擊甲○
○，然未發生甲○○死亡結果，核乙○○所為，係犯槍砲彈藥刀
械管制條例第八條第三項意圖自己犯罪而持有具殺傷力改造手槍
罪、刑法第二百七十一條第一項、第二項殺人未遂罪之旨。原判
決就乙○○持有槍枝部分，認係犯槍砲彈藥刀械管制條例第八條
第三項之罪，依前揭說明，其適用法律自有違誤。（五）共同正
犯之犯意聯絡，不以明示為必要，即相互間有默示之合致，亦無
不可。卷查丙○○於警詢時陳稱：「該槍枝原本由葉汶峰藏在我
的老家桃園縣大園鄉五權村三鄰二十三之一號，後來我知道警方
有到我老家查獲甲○○、葉汶峰等人毒品案，我就於九十四年六
月三日約十七時許與徐鈺量一同前往我老家查看，而後徐鈺量在
我（老）家找到該槍枝及子彈等物，他找到後告訴我不要再放在
這裡了，所以我們就將該槍枝拿到徐鈺量的住處（平鎮市雙連里
十一鄰營邊十號）藏放……」（見偵字第一０二０四號偵查卷第
三八頁）。證人即已判刑確定之徐鈺量於第一審證稱：「（為何
從丙○○家裡拿出槍、彈？）被告鍾（指丙○○）來我家說甲○
○被抓後，有人藏東西……」「（問：東西是從被告鍾家裡拿出
來，要放在你住的房間，被告鍾有無同意？）他都沒有說話。」
等語（見第一審卷(二)第二六七、二六八頁）。如果無訛，丙○○
既與徐鈺量同往丙○○之老家取出前開槍、彈，相偕攜往徐鈺量
住處藏放，則丙○○與徐鈺量就移置而持有前開槍、彈之犯行，
是否已有共同犯罪之默示合致？此攸關丙○○被訴罪名之成立與
否，自有究明釐清之必要，乃原審未予詳細勾稽，遽為其無罪之
諭知，併有調查職責未盡及判決理由欠備之違法。以上或為檢察
官及被告甲○○、乙○○上訴意旨所指摘，或為本院得依職權調
查之事項，應認原判決有撤銷發回更審之原因。又原判決關於甲
○○部分：(1)於事實、理由均已為累犯之認定及說明，然於主文
則漏未為累犯之諭知；(2)就甲○○持槍射擊被害人要害之殺人行
為，何以僅具殺人之未必（間接）故意，而非出於直接故意一節
，並未說明其論斷之理由，尚嫌疏略。案經發回，宜併注意及之
。
據上論結，應依刑事訴訟法第三百九十七條、第四百零一條，判
決如主文。
中    華    民    國  九十七  年   十一   月   十三   日
                      最高法院刑事第十庭
                          審判長法官  邵  燕  玲
                                法官  李  伯  道
                                法官  孫  增  同
                                法官  李  英  勇
                                法官  洪  昌  宏
      本件正本證明與原本無異
                                      書  記  官
中    華    民    國  九十七  年   十一   月   十九   日
                                                     Ｍ


司法院資訊處製作；財團法人民間司法改革基金會備份。
